臺灣高等法院民事判決
109年度建上字第11號
上  訴  人  鋍鴻實業有限公司

法定代理人  張廷維  
訴訟代理人  林明正律師
複  代理人  林育生律師
            羅廣祐律師
被上訴人    弘佳工業股份有限公司

法定代理人  陳當賢  
訴訟代理人  謝享穎律師
上列當事人間請求給付工程款事件，上訴人對於民國108年12月1
6日臺灣臺北地方法院108年度建字第61號第一審判決提起上訴，
並為訴之追加，本院於民國109年8月20日言詞辯論終結，判決如
下：
    主      文
上訴及追加之訴均駁回。
第二審（含追加之訴）訴訟費用由上訴人負擔。
    事實及理由
壹、程序方面
    按在第二審為訴之變更或追加，非經他造同意，不得為之，
    但請求之基礎事實同一基礎者、減縮應受判決事項之聲明者
    ，不在此限，民事訴訟法第446條第1項、第255條第1項第2
    款、第3款分別定有明文。查，本件上訴人原審請求權基礎
    為民法第231條、第502條第1項規定、兩造於民國107年9月2
    0日所簽署工程合約書（下稱系爭工程合約）第10條約定，
    請求被上訴人應給付新臺幣（下同）165萬4,486元本息（見
    原審卷第11-13、91、354頁），後於本院減縮請求被上訴人
    應給付98萬9,833元本息（見本院卷第359、404頁），並追
    加請求權基礎民法第497條之規定（見本院卷第130-131頁）
    ，被上訴人對於減縮聲明部分程序上無意見（見本院卷第35
    9頁），惟就追加請求權基礎部分則不同意追加（見本院卷
    第158頁）。核減縮部分僅係減縮應受判決事項之聲明，另
    追加之訴與原訴均為系爭工程合約所生之爭議，其基礎事實
    同一，依前揭說明，應予准許。 
貳、實體方面
一、上訴人主張：被上訴人承包上訴人承攬之「臺北市立中崙高
    級中學107年度跑道整修工程」（下稱中崙高中工程）之13m
    m合成橡膠跑道工程（下稱系爭鋪設跑道工程），並簽訂系
    爭工程合約，約定應於貨到10日曆天內完成。詎被上訴人於
    107年9月17日交貨後，遲未進場施作，上訴人於徵得被上訴
    人同意後，委由訴外人鼎太雄工程行施作，至同年10月29日
    完工，並已支付鼎太雄工程行99萬2,460元。爰擇一依民法
    第231條第1項、第502條第1項、第497規定，請求被上訴人
    給付上訴人另行委由鼎太雄工程行施作費用99萬2,460元；
    及依系爭契約第10條約定，請求被上訴人給付遲延違約金26
    萬0,083元，扣除被上訴人減價26萬2,710元，被上訴人應給
    付98萬9,833元本息等語。（未繫屬本院者，不予贅述）
二、被上訴人則以：系爭工程合約所附之業主（即訴外人臺北市
    立中崙高級中學，下稱中崙高中）工程規範及圖說已約定基
    礎面層整平（現有地坪損壞處及不平處AC墊補整平）應經中
    崙高中或監造單位（莊建賢建築師事務所，下稱莊建賢事務
    所）確認後方可施作，被上訴人已於107年9月17日交貨，迄
    至系爭工程合約約定之貨到10日曆天之期限即同年月27日止
    ，上訴人均未獲校方或莊建賢事務所審核符合規定，反遲至
    107年10月18日方經莊建賢事務所審核瀝青混凝符合規範，
    故本件係因不可歸責被上訴人事由，致無法施作系爭舖設跑
    道工程；又兩造已於同年9月22日合意變更契約由工程尾款
    扣除180元/1立方公尺後，再由上訴人自行洽第三人施作後
    續系爭鋪設跑道工程，上訴人遂於107年12月7日給付尾款31
    萬5,252元，是上訴人不得請求被上訴人給付自行洽鼎太雄
    工程行施作之費用，亦無依系爭契約第10條約定遲延給付之
    逾期違約金等語，資為抗辯。
三、原審就上訴人之請求，為上訴人敗訴之判決，上訴人不服提
    起上訴及為訴之追加，並減縮聲明：㈠原判決關於駁回後開
    第二項之訴部分廢棄；㈡上廢棄部分，被上訴人應給付上訴
    人98萬9,833元，及自起訴狀繕本送達翌日起至清償日止，
    按週年利率百分之5計算之利息。被上訴人答辯聲明：上訴
    及追加之訴駁回。（原判決駁回上訴人請求被上訴人給付逾
    98萬9,833元部分，上訴人上訴後已撤回，業告確定）
四、兩造不爭執事項（見本院卷第275頁）：
  ㈠上訴人於107年7月18日與中崙高中簽訂107年度人工跑道整修
    工程採購契約（下稱系爭採購契約），由上訴人承攬中崙高
    中工程（下稱系爭工程），承攬範圍如原證七之施工圖說，
    價目表則如工程詳細表（下稱系爭詳細表）。
  ㈡上訴人將系爭工程中工程詳細表三之4「鋪設13mm合成橡膠」
    即系爭鋪設跑道工程委由被上訴人承攬，兩造於107年8月20
    日簽訂系爭工程合約，上訴人已依約支付第11條第1、2款之
    工程款計231萬1,848元，後開立發票日為108年1月6日、面
    額31萬5252元支票交被上訴人。
  ㈢系爭工程中工程詳細表三之3「現有地坪損壞處及不平處AC墊
    補整平」工項為上訴人負責施作項目；系爭鋪設跑道工程之
    工序依序為：⒈基礎面層整平（即現有地坪損壞處及不平處A
    C墊補整平（系爭詳細表項目三之3，此部分由上訴人施作）
    。⒉PU材料補平（此部分由上訴人供料、被上訴人施作）。⒊
    13mm合成橡膠跑道鋪設（此部分由被上訴人連工帶料施作，
    被上訴人於107年9月17日將施工材料送抵系爭工程之工地）
    （下稱工序⒈、⒉、⒊）。
  ㈣上訴人於107年9月28日與訴外人鼎太雄工程行簽訂工作契約
    書（下稱系爭工作契約），承攬工項詳如系爭工作契約第3
    條之乙方責任，鼎太雄工程行於107年10月29日施作完成。
五、本院之判斷
　　兩造均同意簡化本件爭點項目（見本院卷第276、405頁），
    茲分述如下：
  ㈠上訴人擇一依民法第231條第1項、第502條第1項、第497條規
    定，請求被上訴人給付上訴人另行委由鼎太雄工程行施作費
    用99萬2,460元，是否有據？
　⒈按債務人遲延者，債權人得請求其賠償因遲延而生之損害；
    因可歸責於承攬人之事由，致工作逾約定期限始完成，或未
    定期限而逾相當時期始完成者，定作人得請求減少報酬或請
    求賠償因遲延而生之損害，民法第231條第1項、第502條第1
    項分別定有明文。
　⑴查：系爭工程合約第3條約定「工程項目及價格：13mm合成橡
    膠跑道工程。甲方（上訴人）責任：⒈聯絡現場施工時間施
    工範圍及與業主之協調工作。⒉提供不平整處所需補平之PU
    材料。乙方（被上訴人）責任：⒈施工地點：（臺北市立中
    崙高級中學）。⒉安裝材料：13mm室外合成橡膠跑道（藍色
    ）。⒊責任施工：由乙方負責運送及卸貨，安裝完成後撤場
    。⒋安裝工作說明：跑道施工，不含畫線。…」、第5條約定
    「工程期限：合約確認後40天內交貨，施工期限為貨到10日
    曆天內完成。」、第6條約定「圖說規定：本工程規範依業
    主之施工規範及圖說為主，連工帶料負連帶保證品質及施工
    責任」（見原審卷第21頁），是除系爭工程合約外，兩造施
    工時，尚須依系爭採購契約所附之施工規範及圖說施作。
　⑵次查：　
　①上訴人負責施工範圍為系爭詳細表項次三之跑道合成橡膠地
    坪整修中「⒊現有地坪損壞處及不平處AC墊補整平」，被上
    訴人施工範圍為系爭詳細表三項次參跑道合成橡膠地坪整修
    中「⒋舖設13mm合成橡膠」（見原審卷第137頁）；而系爭採
    購契約所附單價分析中項次三⒋「舖設13mm合成橡膠」為「P
    U整平層、合成橡膠面層13mm厚、黏膠、鋪設工資、搬運費
    、工具耗損」（見原審卷第139頁）；系爭鋪設跑道工程施
    工之工序為⒈基礎面層整平即現有地坪損壞處及不平處AC墊
    補整平（工程詳細表項目三之3，此部分由上訴人施作）。⒉
    PU材料補平（此部分由上訴人供料、被上訴人施作）。⒊13m
    m合成橡膠跑道鋪設（此部分由被上訴人連工帶料施作），
    被上訴人於107年9月17日將施工材料13mm合成橡膠跑道面層
    1390㎡、環保膠組（7.79㎏/組）、馬貝膠181桶（10㎏/桶）送
    抵中崙高中，有出廠證明可按（見原審卷第45頁），且為兩
    造所不爭執（見本院卷第87、159頁、不爭執事項㈢）。
　②系爭採購契約附件施工規範A6-2「13mm合成橡膠跑道面層」
    內容「二、面層施工說明…⒉原AC層打磨，清潔，表層面的缺
    點、灰層、垃圾、雜物、油漬等需徹底清潔乾淨，需確定基
    礎面已完全達到施工要求，經校方或建築師確認後方可施工
    下一步驟」（見原審卷第134頁），此為上訴人負責履行之
    工序⒈之現有地坪損壞處及不平處AC墊補整平項目，為兩造
    所不爭執（見原審卷第144頁、本院卷第88、167頁）。
　③系爭工程經監造單位莊建賢事務所李世偉工程師簽名之監造
    日報表（下稱監造日報表），上訴人分於107年8月23日、9
    月3日、9月4日、9月5日施作「現有地坪損壞處及不平處AC
    墊補整平」（見外放監造日報表），核與上訴人之施工日報
    表107年8月23日、9月3日、9月4日、9月5日施作「現有地坪
    損壞處及不平處AC墊補整平」完成數量為1,390平方公尺（
    系爭鋪設跑道工程數量為1,390平方公尺，見外放施工日誌
    ）相符，顯見上訴人確實於107年9月5日前已施作完成e工序
    ⒈「現有地坪損壞處及不平處AC墊補整平」，並經莊建賢事
    務所派駐現場之監工李世偉工程師確認施作完成，而由上訴
    人依系爭工程合約第3條第2項第1款約定通知被上訴人，並
    由被上訴人於同年9月17日將施工材料即13mm合成橡膠跑道
    面層1390㎡、環保膠組（7.79㎏/組）、馬貝膠181桶（10㎏/桶
    ）運抵中崙高中施工處，依系爭工程合約第5條約定，被上
    訴人應於貨到10日內完成工序⒉及⒊之施作。
　④監造日報表記載，上訴人分於107年9月20日、21日、同年10
    月2日、3日、21日、22日、24日、25日施作「鋪設13mm合成
    橡膠」，期間均因下雨天或潮濕無法施作（見外放監造日報
    表），核與工作日報表記載於上開期日施作「鋪設13mm合成
    橡膠」數量分別為9月20日50㎡、21日50㎡、同年10月2日200㎡
    、3日200㎡、24日200㎡、25日390㎡（見外放工作日報表）大
    致相符。
　⑤莊建賢事務所109年6月30日函文略為「關於臺北市立中崙高
    中學『107年度人工跑道整修工程』乙案，依施工日報表及監
    造日報表内容載明，承攬廠商於107/09/20開始舖設合成橡
    膠。依合成橡膠施作前須確認地坪基礎層平整及地坪乾燥無
    水氣才可施作，日報表内容顯示107/09/15-17三日為均雨天
    ，107/09/18-19兩日均為晴天，因當時無相關函文佐證，依
    日報表内容推論應為107/09/18-19此兩日至現場確地坪乾燥
    無水氣後，同意廠商進場舖設合成橡膠，特此說明」（見本
    院卷第268頁）。
　⑥承上可知，莊建賢事務所之監造工程師李世偉因上訴人已施
    作完成工序⒈，而於107年9月18日、19日兩日至現場確認地
    坪乾燥無水氣後，同意上訴人進場鋪設合成橡膠，此亦合於
    系爭工程合約第6條依施工規範之要求經建築師確認後方可
    施工之約定，故上訴人自得依系爭工程合約第3條之約定，
    聯絡被上訴人施工期間及範圍，而通知被上訴人應於107年9
    月20日進場鋪設合成橡膠跑道。　
  ⑶至被上訴人抗辯上訴人遲至107年9月28日仍未經校方或建築
    師審核云云。查：
　①莊建賢事務所109年5月4日函文略為「說明二、關於臺北市立
    中崙高中學『107年度人工跑道整修工程』乙案，依本所設計
    之施工規範必須將舊有跑道面層刨除後，原AC地坪基礎層不
    平整處AC墊補平整，積水厚度不可超過2mm或10元硬幣厚度
    才可進行合成橡膠跑道鋪設。本所於鋪設合成橡膠跑道前至
    現場確認原基礎面皆已依瀝青施工規範施作平整後，同意承
    攬廠商鋪設合成橡膠跑道，惟承包商於施作合成橡膠時，需
    與合成橡膠專業廠商進行最後確認（含基礎面、施做環境)
    後才可施作」（見本院卷第179頁）。
　②莊建賢事務所109年7月21日函文略為「關於臺北市立中崙高
    中學「107年度人工跑道整修工程」乙案，本工程瀝青混凝
    土材料分為材料送審（書面審查）及現場抽驗（現場取樣）
    兩個部份，鋍鴻實業有限公司於107/09/07提送瀝青混凝土
    材料送審資料，因提送内容缺少瀝青含油率資料，故本所退
    回請鋍鴻實業有限公司補上含油率資料後再次提送，鋍鴻實
    業有限公司於107/09/17重新提送瀝青混凝土材料送審資料
    ，内容符合設計圖規範故本所審查同意。另美商通用檢驗科
    技股份有限公司試驗報告則為本次工程現場抽驗瀝青取樣送
    至實驗室送驗之試驗結果，試驗結果也符合本次設計圖規範
    ，特此說明。」（見本院卷第344頁）。
　③承上可知，上訴人提送之工序⒈瀝青混凝土送審資料，於107
    年9月17補送後內容符合設計圖規範，已符合工序⒈需經校方
    或建築師確認後方可施工下一步驟之規範，並無遲至107年9
    月28日未經建築師審核完成之情。
　④證人即中崙高中總務主任許哲偉於本院審理時證稱：原審卷
    第175頁之line對話內容應該是群組即廠商張世群、監造李
    世偉、伊之討論內容（見本院卷第358頁），堪認該對話內
    容形式上真正無疑；而該對話內容雖提及107年9月22日李世
    偉「跑道積水請先自行鋪設好修補完成，地坪經監造單位查
    驗好才可鋪設，如自行先鋪設會要求拆除 地坪有油漬需先
    處理」、「地坪試水第2次以後再通知監造查驗」、「現場
    地坪尚需研磨，今天天氣好保握時間施作，周邊10公分排水
    溝同步先作，不要先施做合成橡膠後造成跑道二次污染」（
    見原審卷第175頁），然參以施工日報表之9月20日50㎡、21
    日50㎡，同年10月2日累計完成數量為200㎡、3日累計完成數
    量為400㎡、24日累計完成數量為1000㎡、25日累計完成數量
    為1390㎡（見外放施工日報表），可知上訴人於107年9月20
    、21日鋪設之合成橡膠跑道因下雨天而發現有需補強修補之
    處，而由監造單位李世偉工程師要求再通知監驗後，始於10
    7年10月2日重新鋪設合成橡膠跑道開始計算施作數量，並於
    107年10月25日完成1390㎡合成橡膠跑道之鋪設，是此不致影
    響上訴人已於107年9月20日取得莊建賢事務所確認後方可施
    工下一步驟之事實，僅係施作後因不符合工作規範始由監造
    單位要求重新施作，故被上訴人前揭所辯，不足為採。
  ⑷證人即被上訴人職員陳佳銘於本院審理時證稱：我們是在107
    年9月17日出貨，上訴人應該在19日就有通知我們進場施工
    ，因為我們施工師傅吳國鴻有至現場確認施工介面即平整度
    、周邊水溝等未完成，且李世偉亦稱需要改善，之後張世群
    雖說已改善完成，然吳國鴻到現場確認仍未改善，李世偉也
    有去確認幫忙督促上訴人將介面完成，最後沒有進場。張世
    群於107年9月22日打電話給伊，說他在前一天晚上找了另一
    家施工廠商，願意幫他施工，伊說不行，本件是連工帶料，
    張世群說介面的問題，他找的施工廠商願意幫他一起處理，
    伊回答說我們的合約是連工帶料，要如何算，因為我們沒有
    施工，張世群說就保固材料就好，施工部分不在保固範圍，
    我們這邊就不用來施工，把施工費扣除，伊說行情是每一平
    方米180元，最後就是將施工的1390平方米乘以180元的部分
    扣除，但我們會借上訴人磚塊，還會清除廢棄物，只能如此
    變更合約，張世群說隨便，他已經找好廠商等語（見本院卷
    第217-218頁），核與前揭所述建築師於107年9月18、19日
    至現場確認上訴人已依約聯絡被上訴人於107年9月20日至現
    場確認地坪乾燥無水氣後，同意上訴人進場鋪設合成橡膠，
    李世偉於107年9月22日確實對於上訴人施作部分要求改善等
    情相符，顯見上訴人雖已依約於107年9月19日聯絡被上訴人
    鋪設合成橡膠跑道，卻因被上訴人負責施作之吳國鴻認現場
    不符合鋪設合成橡膠跑道之條件而拒絕履行，並由張世群另
    覓廠商後，兩造協議變更系爭工程合約之條件，將被上訴人
    原應連工帶料負責施作之工序⒊，變更為由被上訴人提供原
    料，上訴人另覓廠商負責鋪設13mm合成橡膠跑道，並扣除系
    爭工程合約中施工費部分。
　⑸參以，系爭採購契約單價分析中，鋪設工資複價為每0.08工1
    60元、搬運費每式5元、工具耗損每式5元（見原審卷第139
    頁），則鋪設工資以每平方公尺180元計算，亦稱合理。
　⑹上訴人雖主張被上訴人給付遲延，未依約履行云云。然查，
    系爭工程合約第10條約定「遲延履約：…所有日數（包含放
    假日等）均應納入，不因履約期限以工作天或日曆天計算而
    有差別，若開始施工後遇下雨天則不計工期」（見原審卷第
    21頁）；參以監造日報表107年9月22日、24日、25日、26日
    、27日、28日、29日、10月4日至20日、23日等均因下雨天
    無法施作（見外放監造日報表），而系爭工作合約簽約日期
    為107年9月28日（見原審卷第24頁），是被上訴人依系爭工
    程合約本應於貨到10日曆天內完工，然因受工作規範拘束而
    需經建築師確認後方得施工，則被上訴人雖於107年9月19日
    經上訴人通知施工，依約應於9月29日完成，但期間除20、2
    1日為可施工外，其餘均因下雨天而不計入工期，則上訴人
    於107年9月28日與鼎太雄工程行簽署系爭工作合約時，尚未
    有給付遲延之情事；況，扣除前揭不計工期之期日後，107
    年10月25日工期仍未屆至，是上訴人於9月22日通知被上訴
    人給付遲延未依約履行，另覓其他廠商施作，於法未合。
　⒉另按承攬乃當事人之一方為他方完成一定之工作，他方則於
    工作完成後給付報酬之契約，故承攬人有為定作人完成約定
    工作之義務，倘預見或完成之工作有瑕疵或預見完成工作遲
    延，並以特定期限完成或交付為要素時，因應承攬契約之特
    性，並兼顧定作人及承攬人之權益，民法第492條至第501條
    ；民法第502、503條分別規定其法律之效果，定作人行使民
    法第497條之瑕疵預防請求權，僅於承攬人於工作進行中，
    因承攬人之過失，顯可預見工作有瑕疵或有其他如承攬人違
    反注意義務等違反契約情事為限，並不包括遲延履行在內，
    並須定作人已定相當期限，令承攬人為改善或履行而不為改
    善或履行，始得令第三人改善或繼續工作（最高法院）。查
    ，上訴人固主張被上訴人於107年9月17日將貨運至中崙高中
    後即未進場施作，且經上訴人給予合理改善期間，而未改善
    云云，惟被上訴人未依約進場施作核屬遲延履行情事，且就
    給予改善期間，亦未據上訴人舉證以實其說，依前揭說明，
    自與民法第497條規定之要件不符。
　⒊從而，兩造既已達成被上訴人扣除系爭鋪設跑道施工費後，
    毋庸履行鋪設13mm合成橡膠跑道之新合意，變更系爭工程合
    約之履約項目，則被上訴人於斯時起即無庸就鋪設13mm合成
    橡膠跑道負擔給付遲延之責任，則上訴人主張擇一依民法第
    231條第1項、第502條第1項、第497條規定，請求被上訴人
    給付99萬2,460元，即屬無據。
　㈡上訴人依系爭工程合約第10條約定，請求被上訴人給付遲延
    違約金26萬0,083元，是否有據？
　　依前所述，兩造既已達成被上訴人扣除鋪設合成橡膠到施工
    費後毋庸履行鋪設13mm合成橡膠跑道之新合意，變更系爭工
    程合約之履約項目，且依前述，被上訴人未依約於107年10
    月25日前完成鋪設合成橡膠跑道，始構成給付遲延，則被上
    訴人於兩造達成合意變更契約時起，即無庸就鋪設13mm合成
    橡膠跑道負擔給付遲延之責任，是上訴人主張依系爭工程合
    約第10條約定，請求被上訴人給付26萬0,083元，亦屬無據
    。
六、綜上所述，上訴人主張擇一依民法第231條第1項、第502條
    第1項之規定，請求被上訴人給付99萬2,460元，及依系爭工
    程合約第10條約定，請求被上訴人給付遲延違約金26萬0,08
    3元，扣除被上訴人減價之26萬2,710元，被上訴人應給付98
    萬9,833元本息，於法無據，不應准許。原審所為上訴人敗
    訴之判決，並無不合。上訴論旨指摘原判決不當，求予廢棄
    改判，為無理由，應駁回其上訴。上訴人於本院追加民法第
    497條而就另行僱工費用部分為相同請求，亦屬無理由，應
    併予駁回追加之訴。
七、本件事證已臻明確，兩造其餘之攻擊或防禦方法及所用之證
    據，經本院斟酌後，認為均不足以影響本判決之結果，爰不
    逐一論列，附此敘明。
八、據上論結，本件上訴及追加之訴均為無理由，依民事訴訟法
    第449條第1項、第78條，判決如主文。
中　　華　　民　　國　　109 　年　　9 　　月　　3 　　日
                  工程法庭
                        審判長法　官  吳燁山
　　　　　　　　　　　  　　　法　官  馬傲霜
　　　　　　　　　　　  　　　法　官  林玉蕙
正本係照原本作成。
不得上訴。
中　　華　　民　　國　　109 　年　　9 　　月　　3 　　日

                              書記官  鄭淑昀